臺灣臺中地方法院民事判決
111年度訴字第374號
原      告  台新國際商業銀行股份有限公司

法定代理人  尚瑞強  


訴訟代理人  陳威凱  
            陳怡安  
            張智賢  
            趙璧成律師
被      告  許木欽即李木欽  


            許佳宏  
            許依宸  
            許涵怜  
            李偉倫  
            許麗梅  
            許麗慧  
            許麗珠  

上列當事人間請求撤銷遺產分割登記事件，本院於民國111年6月
20日言詞辯論終結，判決如下：
    主      文
原告之訴駁回。
訴訟費用由原告負擔。
    事實及理由
壹、程序事項
一、本件原告起訴時，原以許木欽即李木欽（下稱李木欽）、許
    佳宏、李偉倫、許麗慧為被告，聲明求為判決命：㈠李木欽
    、許佳宏、許麗慧就如起訴狀附表所示不動產所為分割協議
    及許佳宏、許麗慧就該不動產於民國109年6月18日所為分割
    繼承登記行為應予撤銷；㈡李偉倫應將如起訴狀附表所示不
    動產、登記日期同年月23日之贈與登記塗銷；㈢許佳宏、許
    麗慧應將如起訴狀附表所示不動產、登記日期同年月18日之
    分割繼承登記塗銷（見本院卷第13頁）。嗣於訴訟進行中，
    追加許依宸、許涵怜、許麗梅、許麗珠（與許佳宏、許麗慧
    合稱許佳宏等6人；李木欽與許佳宏等6人另合稱李木欽等7
    人）為被告，並改易聲明為：㈠李木欽等7人就如附表各編號
    所示之訴外人李春遺產（下合稱系爭遺產），於109年6月1
    日所為遺產分割協議（下稱系爭分割協議）債權行為，及於
    同年月18日所為分割繼承登記物權行為，均應予撤銷；㈡李
    偉倫應將如附表編號1號「不動產標示」欄所示土地（下稱
    系爭土地）應有部分540分之30於同年7月13日，經以同年6
    月23日贈與為原因所為之所有權移轉登記塗銷；㈢李偉倫應
    將如附表編號2號「不動產標示」欄所示門牌號碼臺中市○○
    區鎮○路0段000巷00號未辦保存登記房屋（下稱系爭房屋）
    應有部分4分之1變更納稅義務人為李木欽等7人公同共有；㈣
    許佳宏、許麗慧應將系爭土地應有部分540分之60於同年6月
    18日之分割繼承登記塗銷（見本院卷第147、326至327頁）
    ，核與民事訴訟法第255條第1項第2款、第5款規定相符，應
    予准許。
二、被告經合法通知，李木欽、許依宸、許麗梅、許麗珠未於言
    詞辯論期日到場；許佳宏、許涵怜、李偉倫、許麗慧未於最
    後言詞辯論期日到場，核均無民事訴訟法第386條各款所列
    情形，爰依原告之聲請，由其一造辯論而為判決。
貳、實體事項
一、原告主張：李木欽前向伊申辦信用卡及現金卡使用，惟嗣未
    依約繳款，計至111年1月21日，尚欠伊計新臺幣（下同）57
    萬5,593元及利息未償。而李木欽之被繼承人李春於109年3
    月1日死亡，遺有系爭遺產，李木欽等7人為李春之全體繼承
    人。詎李木欽為免遭伊追索，乃於同年6月1日與許佳宏等6
    人就系爭遺產達成系爭分割協議，由許佳宏、許麗慧分得系
    爭土地應有部分各540分之30，及系爭房屋應有部分各4分之
    1，並於同年月18日以分割繼承為原因，將系爭土地上開應
    有部分登記為許佳宏、許麗慧所有；許麗慧復於同年月23日
    將系爭土地應有部分540分之30及系爭房屋應有部分4分之1
    贈與李木欽之子即李偉倫，於同年7月13日登記完畢。李木
    欽為系爭分割協議時，已無財產足以清償債務，其與許佳宏
    等6人間前開分割遺產之債權行為及物權行為有害及伊之債
    權，伊得請求撤銷之，並請求轉得人李偉倫及受益人許佳宏
    、許麗慧依序塗銷登記，暨請求李偉倫變更系爭房屋應有部
    分4分之1之納稅義務人為李木欽等7人公同共有，以回復原
    狀。爰依民法第244條第1項、第4項規定，提起本件訴訟，
    並聲明：㈠李木欽等7人就系爭遺產，於109年6月1日所為系
    爭分割協議債權行為，及於同年月18日所為分割繼承登記物
    權行為，均應予撤銷；㈡李偉倫應將系爭土地應有部分540分
    之30於同年7月13日，經以同年6月23日贈與為原因所為之所
    有權移轉登記塗銷；㈢李偉倫應將系爭房屋應有部分4分之1
    變更納稅義務人為李木欽等7人公同共有；㈣許佳宏、許麗慧
    應將系爭土地應有部分540分之60於同年6月18日之分割繼承
    登記塗銷。
二、李木欽、許依宸、許麗梅、許麗珠未於言詞辯論期日到場，
    亦未提出準備書狀作何聲明或陳述。許佳宏、許涵怜、李偉
    倫、許麗慧未於最後言詞辯論期日到場，惟前曾到場以下詞
    置辯，並均聲明：原告之訴駁回。
　㈠許佳宏、許涵怜：伊等不知道李木欽對外有欠債，亦不清楚
    李木欽於成立系爭分割協議時，資力是否不足清償債權人。
    李春之遺願要將房子分給許佳宏、李偉倫等語。　
　㈡李偉倫、許麗慧：李木欽平常未住在系爭房屋，伊等亦不知
    李木欽住在哪裡，均不清楚李木欽有欠原告錢或其財產狀況
    。伊等僅因李木欽沒有在工作，擔心其將房子賣掉，許佳宏
    、李偉倫以後沒有房子住，故協議由許佳宏、許麗慧繼承系
    爭遺產等語。許麗慧另陳以：李春過世前有交待房子要給2
    個孫子即許佳宏、李偉倫等語。
三、查李木欽前向原告申辦信用卡及現金卡使用，惟嗣未依約繳
    款，迄今尚欠信用卡本金4萬7,424元暨利息、現金卡本金9
    萬5,920元暨利息未清償。而李春於109年3月1日死亡，遺有
    系爭遺產；李木欽等7人為李春之全體繼承人，於同年6月1
    日就系爭遺產達成系爭分割協議，由許佳宏、許麗慧分得系
    爭土地應有部分各540分之30，及系爭房屋應有部分各4分之
    1，並於同年月18日以分割繼承為原因，將系爭土地上開應
    有部分登記為許佳宏、許麗慧所有；許麗慧復於同年月23日
    ，將系爭土地應有部分540分之30及系爭房屋應有部分4分之
    1贈與李木欽之子即李偉倫，於同年7月13日登記完畢等情，
    有本院106年度司促字第24872號支付命令及確定證明書、10
    8年度司促字第20706號支付命令及確定證明書（見本院卷第
    17至23頁）、土地登記謄本及異動索引（見本院卷第25至32
    、169至187頁）、本院家事事件公告查詢結果（見本院卷第
    33頁）、臺中市清水地政事務所111年2月23日清地一字第11
    10001996號函檢送之土地登記申請書、贈與契約書、贈與稅
    免稅證明書、土地所有權狀、系爭分割協議、繼承系統表、
    戶籍謄本、遺產稅免稅證明書（見本院卷第71至73、79至81
    、89至127、143至145頁）可稽。是均堪信為真。
四、本院得心證之理由：
　㈠按債務人所為之無償行為，有害及債權者，債權人得聲請法
    院撤銷之；債權人依第1項之規定聲請法院撤銷時，得並聲
    請命受益人或轉得人回復原狀。但轉得人於轉得時不知有撤
    銷原因者，不在此限，民法第244條第1項、第4項固各有明
    文。惟所謂有害於債權，係指債務人所為之無償或有償行為
    ，致於「行為時」其責任財產減少，使債權不能或難於獲得
    清償之狀態（最高法院107年度台上字第983號判決意旨參照
    ）。又按主張法律關係存在之當事人，須就該法律關係發生
    所須具備之特別要件，負舉證之責任（最高法院48年台上字
    第887號判例意旨參照）；事實為法律關係發生之特別要件
    者，在消極確認之訴，應由被告就其存在負舉證之責任，在
    其他之訴，應由原告就其存在負舉證之責任（院字第2269號
    解釋參照）。準此，主張法律關係存在者，應就該法律關係
    發生所須具備之特別要件負舉證責任，此為舉證責任分配之
    原則。由是以觀，債權人依民法第244條第1項、第4項規定
    聲請撤銷債務人與受益人間之無償法律行為並請求轉得人回
    復原狀者，該法律行為於行為時係有害及債權，且轉得人於
    轉得時明知有損害於債權人權利等事實，乃屬債權人撤銷訴
    權發生之特別要件，自應由債權人舉證證明。
　㈡查：
　⒈觀諸上開支付命令內容（見本院卷第17至18、21至22頁），
    可知李木欽就信用卡部分所欠利息為12萬2,146元，及本金4
    萬7,424元自108年6月21日起至清償日止，按週年利率15％計
    算之利息；就現金卡部分所欠利息為本金9萬5,920元自94年
    9月21日起至104年8月31日止，按週年利率20％；自104年9月
    1日起至清償日止，按週年利率15％計算之利息。則計至109
    年6月18日李木欽等7人依系爭分割協議為分割繼承登記物權
    行為時，李木欽積欠之信用卡本金暨利息為17萬6,645元（
    計算式：47,424×364/366×15％＝7,075；47,424＋122,146＋7,0
    75＝176,645）；積欠之現金卡本金暨利息為35萬5,740元【
    計算式：95,920×（9＋345/365）×20％＝190,789；95,920×（4
    ＋292/366）×15％＝69,031；95,920＋190,789＋69,031＝355,740
    】，合計共欠原告53萬2,385元（計算式：176,645＋355,740
    ＝532,385）。而李木欽於109年間名下尚有汽車2部之財產，
    有全國財產稅總歸戶財產查詢清單可憑（見本院卷第189頁
    ），非毫無財產，原告亦未舉證證明上開2部汽車於109年6
    月間之市價確低於李木欽積欠之債權額而不足清償債務，揆
    之前揭說明，即難認李木欽等7人所為系爭分割協議債權行
    為暨分割繼承登記物權行為，確有害及原告之債權。原告主
    張李木欽為系爭分割協議時，已無財產足以清償債務云云，
    與事實不符，並不可採。
　⒉再者，原告泛稱李木欽之全部家人皆知李木欽到處欠錢，方
    由許麗慧將系爭土地應有部分540分之30及系爭房屋應有部
    分4分之1贈與李偉倫云云（見本院卷第149頁），為許佳宏
    、許涵怜、李偉倫、許麗慧否認。原告就李偉倫於轉得時明
    知有害及債權之事實，洵未舉證以實其說，亦難憑取。
　⒊是以，原告依民法第244條第1項、第4項規定，請求撤銷李木
    欽等7人就系爭遺產所為系爭分割協議債權行為與分割繼承
    登記物權行為，並請求轉得人李偉倫及受益人許佳宏、許麗
    慧依序塗銷登記，即屬無據。
　㈢又房屋稅之納稅義務人為何人，應由稅捐主管機關依稅捐稽
    徵法等公法上之規定為認定，且與房屋所有權之私法上權利
    歸屬無必然關連；受益人或轉得人向稅捐主管機關申請稅籍
    名義變更，要非私法上之法律行為，更不足執以證明私法上
    權利歸屬，自非屬民法第244條第4項所定得請求受益人或轉
    得人回復原狀之範疇。原告主張其依民法第244條第4項規定
    ，得請求李偉倫將系爭房屋應有部分4分之1變更納稅義務人
    為李木欽等7人公同共有云云，尤無可憑取。
五、從而，原告依民法第244條第1項、第4項規定，請求李木欽
    等7人就系爭遺產，於109年6月1日所為系爭分割協議債權行
    為，及於同年月18日所為分割繼承登記物權行為，均應予撤
    銷；李偉倫應將系爭土地應有部分540分之30於同年7月13日
    ，經以同年6月23日贈與為原因所為之所有權移轉登記塗銷
    ；李偉倫應將系爭房屋應有部分4分之1變更納稅義務人為李
    木欽等7人公同共有；許佳宏、許麗慧應將系爭土地應有部
    分540分之60於同年6月18日之分割繼承登記塗銷，為無理由
    ，應予駁回。
六、本件事證已臻明確，兩造其餘攻擊防禦方法及所提證據，經
    本院審酌後，認於判決結果均不生影響，爰不一一予以論駁
    贅述。
七、據上論結，原告之訴為無理由，依民事訴訟法第385條第1項
    前段、第78條，判決如主文。
中　　華　　民　　國　　111 　年　　7 　　月　　11　　日
                  民事第二庭  法  官  李佳芳　　　　　　
附表：　　
編號 不動產標示 權利範圍 1 臺中市○○區○○段0000地號土地（重測前地號：同區南勢坑段埔子小段32地號） 540分之60 2 門牌號碼臺中市○○區鎮○路0段000巷00號未辦保存登記房屋 2分之1 
正本係照原本作成。
如對本判決上訴，須於判決送達後20日內向本院提出上訴狀。如
委任律師提起上訴者，應一併繳納上訴審裁判費。
中　　華　　民　　國　　111 　年　　7 　　月　　12　　日
                                書記官  蔡柏倫